臺灣高等法院刑事判決
109年度上訴字第4392號
上  訴  人  
即  被  告  鄒李思邁（原名李思邁、歐思邁、李奕德）




選任辯護人  洪士棻律師（法扶律師）
上列上訴人即被告因違反商業會計法案件，不服臺灣新北地方法
院106年度重訴字第18號，中華民國109年7月22日第一審判決（
起訴案號：臺灣新北地方檢察署105年度偵字第17496、23256、2
9503號），提起上訴，本院判決如下：
    主    文
原判決撤銷。
鄒李思邁共同商業負責人，以明知為不實之事項，而填製會計憑
證，處有期徒刑叁月，如易科罰金，以新臺幣壹仟元折算壹日。
    犯罪事實
一、鄒李思邁（原名李思邁、歐思邁、李奕德）明知本身並無實
    際經營公司之意，且依其社會經驗、歷練及智識程度，可預
    見將個人資料、證件提供他人登記為公司之名義負責人，可
    能使他人利用人頭公司開立無實際交易內容之不實統一發票
    ，仍於民國102年4月15日起至同年5月20日止期間某日，在
    不詳地點，提供其國民身分證正本或影本等個人證件資料予
    真實姓名、年籍均不詳之成年人，並配合辦理公司設立登記
    等程序，自102年5月20日起至103年1月6日變更○○公司之名
    義負責人為林秋祥（原名林永昇）止期間，掛名擔任當時址
    設新北市○○區○○路000號2樓之○○企業有限公司（下稱○○公司
    ）之登記負責人，亦為稅捐稽徵法第47條第1項第1款規定納
    稅義務人及商業會計法第4條所稱之商業負責人。詎該真實
    姓名、年籍均不詳之成年人明知自102年6月11日起至102年1
    2月31日止，○○公司並未實際銷售予如附表所示之吉普實業
    有限公司等5家公司，鄒李思邁與該真實姓名、年籍均不詳
    之成年人竟共同基於填製不實會計憑證之犯意聯絡，先由鄒
    李思邁於102年6月11日前某日，在不詳地點，在財政部北區
    國稅局領用統一發票購票證申請書負責人蓋章欄內簽名後交
    付予前開真實姓名、年籍均不詳之成年人，復由該真實姓名
    、年籍均不詳之成年人於102年6月11日，持鄒李思邁前開交
    付之身分證件及財政部北區國稅局領用統一發票購票證申請
    書，至財政部臺灣省北區國稅局領用○○公司之統一發票後，
    接續以○○公司名義開立如附表所示不實之統一發票共35張，
    銷售額合計新臺幣516萬2,800元，交付予如附表所示之公司
    （該等公司並未以該等統一發票申報扣稅），足生損害於稅
    捐稽徵機關對於稅捐資料查核管理及課稅之正確性。
二、案經臺灣新北地方檢察署檢察官指揮法務部調查局新北市調
    查處偵查起訴。
    理    由
壹、證據能力部分：
一、按被告以外之人於審判外之陳述，雖不符刑事訴訟法第159
    條之1至第159條之4之規定，然經當事人於審判程序同意作
    為證據，法院審酌該言詞陳述或書面陳述作成時之情況，認
    為適當者，亦得為證據；當事人、代理人或辯護人於法院調
    查證據時，知有刑事訴訟法第159條第1項不得為證據之情形
    ，而未於言詞辯論終結前聲明異議者，視為有前項之同意，
    刑事訴訟法第159條之5定有明文。查，本判決下列認定事實
    所引用之被告以外之人於審判外所為之供述證據資料（包含
    人證與文書等證據），並無證據證明係公務員違背法定程序
    所取得；而檢察官、上訴人即被告鄒李思邁（下稱被告）及
    其辯護人對本院準備程序期日提示之卷證，均同意或不爭執
    其等證據能力（見本院卷第54至59頁），且迄至言詞辯論終
    結前亦未再聲明異議，本案證據資料作成時之情況，核無違
    法取證或其他瑕疵，證明力亦無明顯過低之情形，認為以之
    作為證據為適當，依刑事訴訟法第159條之5規定，自均得作
    為證據。
二、至於非供述證據部分，檢察官、被告及其辯護人於本院準備
    程序期日均同意或不爭執其等證據能力（見本院卷第59至88
    頁），復均查無違反法定程序取得或其他不得作為證據之情
    形，且經本院於審理期日提示予檢察官、被告及其辯護人而
    為合法調查，應認均有證據能力。
貳、實體部分：
一、認定犯罪事實所憑之證據及理由：
  ㈠前開犯罪事實，業據被告於本院審理時坦承不諱（見本院卷
    第54、89、129頁），核與證人即同案被告林秋祥、陳世瑛
    於調查局詢問、偵查中之供述情節大致相符（見他5832卷五
    第69至80、231至249頁；他5832卷六第192至203頁；偵1749
    6卷八第3至10、42至54、69至73頁；偵23256卷一第35至39
    頁；偵29053卷五第7至10頁），復經證人陳淑華於調查局詢
    問、偵查中證述、證人彭玉潔於偵查中證述屬實（見他5832
    卷四第166至172頁；他5832卷五第174至193頁；偵17496卷
    八第23至39頁；偵23256卷二第313至326頁），並有財政部
    北區國稅局查緝案件稽查報告、財政部北區國稅局新莊稽徵
    所105年1月13日北區國稅新莊銷稽字第0000000000號書函及
    所檢附○○公司涉嫌開立不實統一發票分析表及相關資料、新
    北市政府108年5月6日新北府經司字第0000000000號函及所
    檢附登記○○公司登記相關資料、○○公司領用統一發票購票證
    申請書等相關資料、○○公司之營業稅稅籍資料查詢作業列印
    、○○公司之進銷項申報書查詢、○○公司之營業人進銷項交易
    對象彙加明細表（進項來源）、104年3月25日財政部北區國
    稅局監察室退稅廠商專案風紀查察報告表、○○公司之財政部
    北區國稅局營業稅選案查核報告表、專案申請調檔統一發票
    查核名冊、專案申請調檔查核清單、○○公司涉嫌開立不實統
    一發票營業人取具（開立）不實統一發票明細表、新北○○○○
    ○○○○108年7月3日新北淡戶字第0000000000號函及所附戶籍
    資料暨換領國民身分證申請書、108年7月5日新北淡戶字第0
    000000000號函及所附補領國民身分證申請書暨戶口名簿、
    內政部警政署刑事警察局109年3月27日刑鑑字第0000000000
    號鑑定書等件在卷可稽（見他5832卷三第46至49、59至62、
    145頁；偵29503卷一第7至42、52至58、142至149頁；偵295
    03卷二第962至965頁；偵29503卷三第1153至1155頁；偵295
    03卷四第1877至1940、1947至1983頁；原審卷五第23至67、
    75至77、133至141、145至153、397至401頁），足認被告前
    開任意性自白核與事實相符，應堪採信。
　㈡按共同實施犯罪行為之人，在合同意思範圍以內，各自分擔
    犯罪行為之一部，相互利用他人之行為，以達其犯罪之目的
    者，即應對於全部所發生之結果，共同負責。次按共同正犯
    之意思聯絡，不以彼此間犯罪故意之態樣相同為必要，蓋刑
    法第13條第1 項、第2 項雖分別規定行為人對於構成犯罪之
    事實，明知並有意使其發生者，為故意；行為人對於構成犯
    罪之事實，預見其發生而其發生並不違背其本意者，以故意
    論。前者為確定故意（直接故意），後者為不確定故意（間
    接故意），惟不論「明知」或「預見」，僅係認識程度之差
    別，不確定故意於構成犯罪事實之認識無缺，與確定故意並
    無不同，進而基此認識「使其發生」或「容認其發生（不違
    背其本意）」，共同正犯間在意思上乃合而為一，形成意思
    聯絡（最高法院103年度台上字第2320號判決意旨參照）。
    經查，該真實姓名、年籍均不詳之成年人取得被告之身分證
    件及被告已在負責人蓋章欄位內簽名之財政部北區國稅局領
    用統一發票購票證申請書後，至財政部臺灣省北區國稅局領
    用○○公司之統一發票後，隨即以○○公司名義開立如附表所示
    35紙不實之統一發票等情，業如前述，而○○公司實際並未對
    如附表所示公司銷貨，當為該真實姓名、年籍均不詳之成年
    人開立該等統一發票時所明知，是該真實姓名、年籍均不詳
    之成年人對於本案填製不實會計憑證具有直接故意甚明，依
    上開說明，被告就本案填製不實會計憑證，雖僅具間接故意
    ，惟仍無礙於與該真實姓名、年籍均不詳之成年人成立此部
    分犯罪之共同正犯，且應對於全部犯罪所發生之結果共同負
    責。是檢察官認被告係基於幫助填製不實會計憑證之不確定
    故意而為前開犯行，容有違誤，尚非可採。
　㈢起訴意旨雖認被告係受林秋祥所託而提供自己之國民身分證
    等個人證件資料予林秋祥，再由林秋祥指示吳穎瑄持之向財
    政部北區國稅局申請領用統一發票購票證及辦理公司設立登
    記使用，自102年5月間起至102年12月間止，擔任○○公司之
    登記負責人，嗣林秋祥及其員工陳淑華、吳穎瑄、陳世瑛等
    人接續填載如附表所示之不實統一發票，交予如附表所示之
    公司云云。然證人林秋祥於原審審理時證稱：○○公司一開始
    是葉素真的公司，葉素真有2間公司，是格新公司和集富公
    司，葉素真要伊幫格新公司和集富公司做營業額，○○公司就
    登記在伊名下，伊當時係找林秋祥（原名林永昇）當○○公司
    之名義負責人，伊不認識被告，若被告係在林秋祥（原名林
    永昇）擔任○○公司名義負責人之前擔任○○公司之名義負責人
    ，那被告就是葉素真找的，不是伊找的等語（見原審卷五第
    451至455頁），而○○公司於102年5月20日設立登記，由被告
    擔任○○公司之名義負責人，於103年1月6日始由林秋祥（林
    永昇）擔任名義負責人等情，業如前述，足見被告並非受林
    秋祥所託而擔任○○公司之名義負責人。又依證人林秋祥前開
    所述，僅可知悉其擔任○○公司實際負責人之前，係由葉素真
    擔任實際負責人，而證人林秋祥既未參與斯時要求被告擔任
    名義負責人之舉，則其所稱被告係由葉素真要求被告擔任名
    義負責人一節，尚屬無據，是本案僅足認被告係提供自己之
    國民身分證正本或影本等個人證件資料予真實姓名、年籍均
    不詳之成年人，配合辦理○○公司設立登記，擔任○○公司之名
    義負責人，並協助領用統一發票證，使該真實姓名、年籍均
    不詳之成年人得以領用○○公司銷貨所需開立之統一發票，於
    被告擔任○○公司名義負責人期間即102年6月1日起至102年12
    月31日止，遂行開立不實統一發票之犯行，附此敘明。
  ㈣綜上所述，本件事證明確，被告犯行洵堪認定，應予依法論
    科。
二、論罪：
　㈠按統一發票乃商業會計法第15條第1款所列之原始憑證，屬商
    業會計憑證之一種，商業負責人不得明知不實之事項而予填
    製；次按統一發票乃證明事項之經過而為造具記帳憑證所根
    據之原始憑證，商業負責人如明知為不實之事項，而開立不
    實之統一發票，係犯商業會計法第71條第1款之以明知為不
    實之事項而填製會計憑證罪，該罪為刑法第215條業務上登
    載不實文書罪之特別規定，依特別法優於普通法之原則，自
    應優先適用，無論以刑法第215 條業務上登載不實文書罪之
    餘地（最高法院92年度台上字第6792號、94年度台非字第98
    號判決意旨參照）。核被告所為，係犯商業會計法第71條第
    1款之商業負責人，以明知為不實之事項，而填製會計憑證
    罪。
　㈡又被告與該真實姓名、年籍均不詳之成年人間，就前揭商業
    負責人明知不實事項填製會計憑證之犯行，均有犯意聯絡及
    行為之分擔，皆為共同正犯；至於卷內雖查無前開真實姓名
    、年籍均不詳之成年人屬商業負責人或主辦及經辦會計人員
    或依法受託代他人處理會計事務之證據，惟其就違反商業會
    計法部分，因其與具有身分關係之被告共同犯罪，依刑法第
    31條第1項之規定，仍以共犯論。
　㈢再被告與該真實姓名、年籍均不詳之成年人先後多次商業負
    責人以明知為不實之事項，而填製會計憑證之行為，時間、
    空間均屬密接，侵害法益相同，各行為之獨立性極為薄弱，
    依一般社會觀念，難以強行分開，在刑法評價上，以視為數
    個舉動接續實施，應論以接續犯之包括一罪，較為合理。
三、撤銷改判之理由：
　㈠原審以被告係犯幫助商業負責人填製不實會計憑證罪事證明
    確，予以論罪科刑，固非無見。惟查：本件被告與前開真實
    姓名、年籍均不詳之成年人間就前揭商業負責人明知不實事
    項填製會計憑證之犯行，有犯意聯絡及行為之分擔，原審誤
    認被告係以幫助犯之犯意參與犯罪，事實認定顯屬有誤。被
    告提起上訴，指摘原判決未宣告緩刑不當，雖無理由，惟原
    判決既有前揭違誤之處，自應由本院將原判決予以撤銷改判
    。
　㈡爰以行為人責任為基礎，審酌被告同意擔任○○公司之名義負
    責人，任由真實姓名、年籍均不詳之成年人填製如附表所示
    不實之統一發票共35張，足生損害於稅捐稽徵機關對於稅捐
    資料查核管理及課稅之正確性，所為實屬不該，惟犯罪後於
    本院審理時坦認犯行，態度尚可，兼衡其素行、犯罪之動機
    、目的、手段、情節、所生損害、於本院審理時自承智識程
    度為國中畢業、因中度精神障礙領有殘障手冊、其配偶患有
    憂鬱症、目前從事打臨工或保全、父母離異等家庭生活經濟
    狀況（見本院卷第131頁）等一切情狀，量處如主文第2項所
    示之刑，並諭知易科罰金之折算標準。
　㈢被告雖請求給予緩刑之宣告云云。惟關於緩刑之宣告，除應
    具備一定條件外，並須有可認為以暫不執行刑罰為適當之情
    形，始得為之。法院行使此項裁量職權時，應受比例原則、
    平等原則等一般法律原則之支配；但此之所謂比例原則，指
    法院行使此項職權判斷時，須符合客觀上之適當性、相當性
    及必要性之價值要求，不得逾越，用以維護刑罰之均衡；而
    所謂平等原則，非指一律齊頭式之平等待遇，應從實質上加
    以客觀判斷，對相同之條件事實，始得為相同之處理，倘若
    條件事實有別，則應本乎正義理念，予以分別處置，禁止恣
    意為之，俾緩刑宣告之運用，達成客觀上之適當性、相當性
    與必要性之要求（最高法院99年度台上字第7994號判決意旨
    參照）。查被告前於102年間因犯竊盜罪，經臺灣高雄地方
    法院以103年度簡字第491號判決判處有期徒刑3月確定，於1
    04年3月26日易科罰金執行完畢後，5年內未曾因故意犯罪受
    有期徒刑以上刑之宣告，有本院被告前案紀錄表1份在卷為
    憑（見本院卷第31至37頁），然本院考量被告於偵查及原審
    審理過程中始終否認犯行，飾詞卸責，實難認其經此審判程
    序，已正視己身行為與法有違且知所警惕，而無再犯之虞，
    本院認無暫不執行為適當之情形，故不宜為緩刑之宣告，附
    此敘明。
據上論斷，應依刑事訴訟法第369條第1項前段、第364條、第299
條第1項前段，判決如主文。
本案經檢察官劉文瀚、吳子新提起公訴，檢察官楊淑芬到庭執行
職務。
中　　華　　民　　國　　110 　年　　4 　　月　　7 　　日
                  刑事第二十三庭審判長法　官  許永煌
                                      法　官  黃美文
                                      法　官  雷淑雯
以上正本證明與原本無異。
如不服本判決應於收受送達後20日內向本院提出上訴書狀，並應
敘述具體理由；其未敘述上訴理由者，應於上訴期間屆滿後20日
內向本院補提理由書（均須按他造當事人之人數附繕本）「切勿
逕送上級法院」。
                                      書記官  林立柏
中　　華　　民　　國　　110 　年　　4 　　月　　 9 　 日
附錄本案論罪科刑法條全文：
商業會計法第71條
商業負責人、主辦及經辦會計人員或依法受託代他人處理會計事
務之人員有下列情事之一者，處 5 年以下有期徒刑、拘役或科
或併科新臺幣 60 萬元以下罰金：
一、以明知為不實之事項，而填製會計憑證或記入帳冊。
二、故意使應保存之會計憑證、會計帳簿報表滅失毀損。
三、偽造或變造會計憑證、會計帳簿報表內容或毀損其頁數。
四、故意遺漏會計事項不為記錄，致使財務報表發生不實之結果
    。
五、其他利用不正當方法，致使會計事項或財務報表發生不實之
    結果。
　　
附表：
編號 公司名稱 發票張數 銷售金額 1 吉普實業有限公司 8張 657,000元 2 天才科技工程有限公司 5張 637,000元 3 集富企業有限公司 4張 1,102,800元 4 瑞陞國際有限公司 2張 496,000元 5 永臻科技股份有限公司 16張 2,270,000元 合計  35張 5,162,800元